【裁判字號】    92,台上,991
【裁判日期】    920515
【裁判案由】    塗銷繼承登記
【裁判全文】
最高法院民事判決                                九十二年度台上字第九九一號
    上  訴  人  徐興廣 
    訴訟代理人  陳俊傑律師
    被 上訴 人  徐鋕良 
                徐賢良 
                徐明良 
                徐坤良 
                徐秀琴 
右當事人間請求塗銷繼承登記事件，上訴人對於中華民國九十一年三月十九日台灣高
等法院第二審更審判決（九十年度家上更(二)字第八號），提起上訴，本院判決如左：
    主  文
上訴駁回。
第三審訴訟費用由上訴人負擔。
    理  由
本件被上訴人主張：上訴人甲○○與被上訴人乙○○、丙○○、丁○○、戊○○、己
○○及原審參加人徐文廣暨訴外人徐增廣、徐鉦廣、徐漢君、徐秀英、徐秀銘、徐秀
球（下稱徐秀球等六人）、徐寶桂等均係被繼承人徐統養之子女，徐蔡基妹係徐統養
之配偶，徐統養於民國六十九年三月十三日死亡，遺有坐落於新竹市崙子段一三八六
、一八二九、二二八六、二二一九、二二八八號等土地五筆（下稱系爭土地），及徐
統養生前以配偶徐蔡基妹之名義興建之房屋兩棟，門牌分別為新竹市○○路○段○○
○巷○弄○○○號（舊門牌號碼為新竹市○○路○○○號），及新竹市○○路○巷○
○○弄○○○號（舊門牌號碼為新竹市中央市場一二六號），該等財產本應由上開繼
承人共同繼承，況被繼承人徐統養並積欠曾榮村及徐金煥各新台幣（下同）三萬元、
廖建福五萬元，直至七十一年二月三日及七十年三月十三日由被上訴人乙○○代償各
三萬元，嗣被上訴人發現上訴人於六十九年十月二十七日以其他繼承人拋棄繼承之方
式，辦理系爭土地單獨繼承登記，惟被上訴人並未拋棄繼承，伊生母陳美霞亦無代理
被上訴人拋棄繼承權之行為，縱有拋棄或係上訴人偽造文書，或僅就繼承一部拋棄，
或就特定財產拋棄，其拋棄均屬無效等情，爰依民法第七百六十七條之規定，求為命
上訴人塗銷系爭土地繼承登記之判決。
上訴人則以：民法第一千一百五十一條規定，繼承人有數人時，各繼承人對於遺產全
部為公同共有，另依民法第八百二十八條第二項規定，公同共有物之處分或其他權利
之行使應得共有人全體之同意，本件被上訴人未經其他全體共有人之同意，而提起本
件訴訟，屬當事人不適格。又縱認被上訴人之母所為之拋棄繼承之意思表示非為未成
年子女之利益，其所為之意思表示無效，則因被上訴人之繼承回復請求權已罹於時效
消滅，被上訴人亦不得依所有物返還請求權向上訴人主張塗銷登記等語，資為抗辯。
原審依審理之結果以：按繼承人有數人時，在分割遺產前，各繼承人對於遺產全部為
公同共有，公同共有物之處分及其他權利之行使，除法律或契約另有規定外，應得公
同共有人全體之同意，固為民法第一千一百五十一條、第八百二十八條第二項所明定
。惟「公同共有人中之一人，依民法第八百二十八條第二項規定得其他共有人之同意
行使權利而起訴請求，與民事訴訟法第四十一條規定之選定一人為全體起訴不同，前
者不以文書證之為必要，不論以任何方法，凡能證明公同共有人已為同意即可。」（
最高法院六十五年台上字第一四一六號判例參照）。又民法第一千一百五十一條、第
八百二十八條第二項所謂同意，並不以於行為當時同意者為限，即於事前預為允許或
事後加以追認亦均非法之所不許，且其同意，不論以明示或默示為方法，苟能以明確
之事實加以證明者已足當之，殊不以文書證明或限於一定之形式為必要。又倘公同共
有人所在不明，事實上無從得其同意，公同共有物被一部分公同共有人為移轉失權之
處分，事實上無從取得其同意，如已得處分行為人（包括處分時或處分後同意處分之
人）、所在不明者以外之公同共有人全體之同意時，自得單獨或共同起訴，要不能謂
其當事人適格有所欠缺。查被繼承人徐統養於六十九年三月十三日死亡時，依戶籍謄
本及繼承系統表所示繼承人有其配偶徐蔡基妹（已拋棄繼承，並於八十一年六月四日
死亡）、上訴人甲○○與被上訴人乙○○、丙○○、丁○○、戊○○、己○○及參加
人徐文廣、暨訴外人徐增廣、徐鉦廣、徐漢君、徐秀英、徐寶桂、徐秀銘、徐秀球等
人（見第一審卷第七頁至第四四頁、第六八頁），而徐文廣於八十五年十二月三十一
日出具之同意書載明：「本人因本於兄弟姐妹無論大小，均係先父徐統養之被繼承人
，對遺產皆得均霑，同意乙○○等五人出名就附表所載土地所為之繼承登記，應予塗
銷事件，向大哥甲○○提起訴訟。」（見原審更(一)卷第一宗第三二頁），足見徐文廣
已表示同意被上訴人對於上訴人提起訴訟。至於訴外人徐秀球等六人則均表示同意將
系爭遺產均登記予上訴人名下（見第一審卷第一六五、一六六、、一七六、一七七頁
），被上訴人顯無法取得其等之同意對上訴人提起訴訟。另一繼承人徐寶桂於七十八
年五月二十四日死亡，其繼承人為蕭文峰、蕭日軒、蕭文海三人（下稱蕭文海等三人
），此有兩造所提之戶籍謄本附卷可稽。被上訴人對蕭文海等三人之訴訟告知，因無
法送達，而採公示送達方式為之，亦有報紙一份附卷可參。則蕭文海等三人，顯屬所
在不明，被上訴人提起本件訴訟，事實上無從得蕭文海等三人之同意，被上訴人本於
系爭土地公同共有權提起本件訴訟自無庸得徐秀球等六人之同意，事實上亦已無從得
蕭文海等三人之同意，則被上訴人提起本件訴訟，其當事人即屬適格。上訴人辯稱被
上訴人未經其他全體共有人之同意，而提起本件訴訟，屬當事人不適格云云，自不足
採。另上訴人辯謂蕭文峰現在台北工作、蕭文海在新竹工作、蕭日軒因結婚而遷入夫
家，並非所在不明，然查原法院前審係於對蕭文海等三人無法送達之情況下，始裁定
對其等公示送達，且裁定公示送達所載之住址，復與上訴人所提之戶籍謄本上所載之
住址相同，顯見蕭文海等三人確屬所在不明。上訴人又辯稱被上訴人之繼承回復請求
權已罹於時效，自亦不得依所有物請求權，向上訴人主張塗銷登記云云。然查被上訴
人係本於所有物請求權訴請上訴人塗銷登記，其時效應自登記時起算，而系爭土地上
訴人係於六十九年十月二十七日完成繼承登記，有土地登記謄本附卷可憑，則被上訴
人於八十四年三月十日提起本件訴訟，顯未罹於時效，上訴人此部分之抗辯，委無足
採。另按民法第一千一百七十四條第一項固規定繼承人得拋棄其繼承權，惟此所謂拋
棄繼承權，係指全部拋棄而言，如為一部拋棄，即不生拋棄之效力（最高法院六十七
年台上字第三四四八號判例參照）。本件被繼承人徐統養之遺產除系爭土地外，尚有
徐統養生前以配偶徐蔡基妹之名義興建之房屋兩棟，本件繼承依被上訴人所提出之繼
承權拋棄書，僅就被繼承人徐統養之特定財產為拋棄之意思表示，依上開判例意旨所
示，即為一部拋棄，應不生拋棄之效力，則被上訴人及徐文廣等人之拋棄繼承，不生
拋棄之效力，被繼承人之遺產仍應由兩造及徐文廣等人共同繼承，從而被上訴人依所
有物返還請求權之規定，訴請上訴人就系爭土地所為之繼承登記應予塗銷，自屬有據
，應予准許。爰將第一審所為被上訴人敗訴之判決廢棄改判如其訴之聲明。查被上訴
人已主張被繼承人徐統養於六十九年三月十三日死亡時，遺有坐落之系爭五筆土地及
其生前以配偶徐蔡基妹之名義興建之房屋二棟，門牌分別為新竹市○○路○段○○○
巷○弄○○○號（舊門牌為新竹市○○路○○號）及新竹市○○路○巷○○○弄○○
○號（舊門牌為新竹市中央市場一二六號）。該二棟房屋已由上訴人占有使用，其中
六十四號房屋於八十二年六月十日由徐蔡基妹移轉登記與上訴人，有新竹縣稅捐稽徵
處函及所附房屋稅籍紀錄表二份附表可稽（見原審更(一)卷第一○二頁至第一○四頁）
。且為上訴人所不爭執（見同前案卷第一一八頁）。該房屋係在徐統養與徐蔡基妹婚
姻關係存續中所建造完成而登記於徐蔡基妹名下，依當時即修正前民法第一千零十六
條及第一千零十七條規定，應屬徐統養所有，不因登記為其妻徐蔡基妹所有而受影響
。原判決就此理由說明雖欠週延，惟對上訴人應受敗訴判決之結果並不生影響。上訴
論旨徒執上開情詞，並就原審取捨證據，認定事實及解釋契約之職權行使，指摘原判
決不當，求予廢棄，為無理由。
據上論結，本件上訴為無理由。依民事訴訟法第四百八十一條、第四百四十九條第一
項、第七十八條，判決如主文。
中      華      民      國    九十二    年      五      月     十五     日
                              最高法院民事第二庭
                                  審判長法官  曾  桂  香
                                        法官  劉  延  村
                                        法官  劉  福  聲
                                        法官  黃  秀  得
                                        法官  葉  勝  利
      右正本證明與原本無異
                                              書  記  官
中      華      民      國    九十二    年      五      月    二十八    日
                                                                        Ｂ

司法院資訊處製作；財團法人民間司法改革基金會備份。
